---
title: "Introdução dplyr"
output: html_notebook
---

```{r, echo = FALSE, message = FALSE}
knitr::opts_chunk$set(collapse = T, comment = "#>")
options(tibble.print_min = 4L, tibble.print_max = 4L)
library(dplyr)
library(ggplot2)
library(dplyr)
enem_df <- as_tibble(readRDS("enem_df.RDS"))

set.seed(1014)
```

Ao trabalhar com dados devemos:

* Planejar toda a atividade.

* Descrever as tarefas em uma linguagem de programação.

* Executar o programa.


O pacote  **dplyr**  executa esses passo de forma rápida e fácil:


* Ao restringir as opções, ajuda-nos a pensar nos desafios da  manipulação de dados.

* Ao fornecer "verbos", funções que correspondem as tarefas mais comuns de manipulação, para traduzir as tarefas necessárias a análise  em código.

* Backends eficientes gastam menos tempo de processamento do computador.

<!-- Este documento apresenta o conjunto básico de ferramentas do dplyr e mostra como aplicá-las aos quadros de dados. O dplyr também suporta bancos de dados através do pacote dbplyr, uma vez instalado, leia `vignette (" dbplyr ")` para saber mais. -->

## Dados: enem_df 

O banco de dados `enem_df` será utilizado para ilustrar os  verbos disponibilizados pelo **dplyr**. O `enem_df ` é compostos por `r ncol(enem_df)` colunas (variáveis)  e por `r nrow(enem_df)` observções, que representam todos os candidatos do ENEM no ano de 2017 que moram em Brasília.  Os dados de todos de todos os candidatos do ENE e a sua documetação foram obtidos no [INEP microdados](http://www.portal.inep.gov.br/web/guest/microdados).    


Os dados em  `enem_df` é uma **tibble**, uma releitura moderna do conceito de **data frame**. Útil em trabalhos com grandes bases de dados. Mais informações sobre tibbles pode ser obtida em  <http://tibble.tidyverse.org>. É possível connverter **data frames** em **tibbles** por meio de `as_tibble()`.

Nesta atividade serão usadas oito 8 vairáveis:

* NU_INSCRICAO - número de inscrição 
* NU_IDADE     - idade
* TP_ESCOLA    - 1 não respondeu; 2 pública ; 3 privada e 4 exterior
* NU_NOTA_CN  - nota de ciências da natureza
* NU_NOTA_CH  - nota de ciências da humanas
* NU_NOTA_LC  - nota de linguagem e código
* NU_NOTA_MT  - nota de matemática
* NU_NOTA_REDACAO - nota de redação


## Verbos

O *dplyr* apresenta um  **verbo** (função) para cada atividade básica de manipulação de dados:

* `filter()` para selecionar observações com base nos seus valores.
* `arrange()` para ordenar as observações .
* `select()` e `rename()` para selecionar variáveis com base em seus nomes.
* `mutate()` e `transmute()` para adicionar novas variavéis que são funções das variáveis existentes.
* `summarise()` para condensar multiplos valores em um unico valor.
* `sample_n()` e `sample_frac()` para retirar amostras aleatórias.

### Seleção de  colunas com `select()`

Ao trabalhar com um grande banco de dados com muitas colunas é comum ter interesse em um conjunto menor delas. O verbo `select()`  possibilita de uma forma precisa selecionar um grupo de colunas.

Para selecionar selecionar as variaveis NU_INSCRICAO , NU_IDADE, TP_ESCOLA, NU_NOTA_CN, NU_NOTA_CH, NU_NOTA_LC, NU_NOTA_MT e NU_NOTA_REDACAO.

```{r}
# Seleciona as variáveis por nome
#select(enem_df, TP_ENSINO, TP_ESCOLA, NU_NOTA_CN, NU_NOTA_CH, NU_NOTA_LC, NU_NOTA_MT,  NU_NOTA_REDACAO)
 
enem_df = select(enem_df, NU_INSCRICAO, NU_IDADE, TP_ESCOLA, NU_NOTA_CN:NU_NOTA_MT, NU_NOTA_REDACAO)

```

Há funções auxiliares para sere usada com `select()`: `starts_with()`, `ends_with()`, `matches()` e  `contains()`. Essas funções selecionam rapidamente  um conjunto de variáveis que atendem determinado critério. Para  maiores detálhe `?select`.

O  `select()`  pode alterar o nome de uma coluna, para isso indique o novo nome da coluna  como na forma `nome_antigo = nome_novo`, por exemplo:

```{r}
select(enem_df, INSCRICAO = NU_INSCRICAO)
```

Entretanto, o  `select()`  exclui todas as variáveis que não foram explicitamente mencionadas. por isso para renomear uma variável  use a função rename `rename()`:

```{r}
rename(enem_df,  INSCRICAO = NU_INSCRICAO)
```


### Filtrar linhas com `filter()`

`filter()` permite selecionar um subconjunto de observações em um data frame que são verdadeiras (`TRUE`) quando submetidas a uma sentença lógica. Por exemplo, para selecionar  os candidatos com 46 anos o código é:

```{r}
filter(enem_df, NU_IDADE == 46)
```

Esse código  é  equivalente aos seguinte comandos em base R:

```{r, eval = FALSE}
enem_df[enem_df$NU_IDADE == 46, ]
```



### Ordenar observações com `arrange()`

`arrange()` ordena  as observações de um  tibble (ou data frame) com base nos valores de um conjunto de vriáveis. Se for indicada mais de uma coluna, cada coluna adicionada será o critério de desempate  para os valores iguais da coluna precedente:
```{r}
arrange(enem_df, NU_NOTA_REDACAO)
```

A função `desc()` ordena a coluna em ordem descedente:

```{r}
arrange(enem_df, desc(NU_NOTA_REDACAO))
```


### Criando colunas com `mutate()`

O objetivo do verbo  `mutate()` é criar novas colunas a partir de outras colunas do tiblle (ou data frame).

```{r}
enem_df <- mutate(enem_df,
           MEDIA =  (NU_NOTA_CN + NU_NOTA_CH + NU_NOTA_LC  + 
                     NU_NOTA_MT + NU_NOTA_REDACAO)/6
  
)
```

`mutate()` é semelhante à `transform ()` no   R base, mas permite utilizar  a colunas que você acabou de criar:

```{r}
mutate(enem_df,
  MEDIA = (NU_NOTA_CN + NU_NOTA_CH + NU_NOTA_LC  + 
                   NU_NOTA_MT + NU_NOTA_REDACAO)/6,
  
  SIT_MT = NU_NOTA_MT/MEDIA
 
)
```

Caso o objetivo seja criar um novo data frame apenascom  as novas variáveis use a função `transmute()`:

```{r}
transmute(enem_df,
  MEDIA = (NU_NOTA_CN + NU_NOTA_CH + NU_NOTA_LC  + 
                   NU_NOTA_MT + NU_NOTA_REDACAO)/6
 
)
```

### Resumo de valores com `summarise()`

O verbo é `summarise()` resume  as os valores de um data frame  por meio  do resultado  de uma função.

```{r}
summarise(enem_df,
  media = mean(NU_NOTA_REDACAO, na.rm = TRUE)
)
```


### Amostra aleatórioa de observações com `sample_n()` and `sample_frac()`

Os verbos  `sample_n()` e `sample_frac()` retiram uma amostra aleatória de observações de um data frame. 
* `sample_n()` retorna uma amotra de tamanho especificado.
* `sample_frac()` retorna uma amostra com o tamahho específicao com uma fração da polução.

```{r}
sample_n(enem_df, 12317)
sample_frac(enem_df, 0.01)
```

A opção `replace = TRUE` executa uma amostra com reposição. Se necessitar de uma amostra ponderada, o peso amostral deve ser informado pelo argumento `weight`.


### Observacões

Note que a sintaxe de todos esses verbos são muito semelhantes:

* O primeiro argumento é um data frame.

* Os argumentos subsequentes descrevem o que fazer com o data frame. 

* Pode-se acessar os valores de uma variável sem usar $.

* O resultado é um novo data frame

Juntas, essas propriedades facilitam a interligação de várias etapas simples para alcançar um resultado complexo.

Esses cinco verbos (funções) fornecem a base de uma linguagem de manipulação de dados. No nível mais básico, é possível alterar um data frame  de cinco maneiras: reordenar as observações (`arrenge ()`), selecionar  observações e variáveis de interesse (`filter ()` e `select ()`. Adicionar novas variáveis que são funções de variáveis existentes (`mutate ()`), ou resumir  muitos valores (`summarize ()`). O restante da linguagem vem da aplicação das cinco funções a diferentes tipos de dados.




### Operações agrupadas

Os verbos dplyr são úteis por si só, mas eles se tornam ainda mais poderoso quando aplicados a grupos de observações de um data frame. No dplyr, isso é possível com a função `group_by ()`. Essa função divide um conjunto de dados em grupos especificos de linhas. Assim, ao aplicar os verbos  ao data frame eles serão automaticamente executados "por grupo".


No exemplo a seguir, dividimos as observaçõos em `enem_df` em grupos  identificados pela variável `TP_ESCOLA` ,  resumimos cada tipo de escola pelo contando o número de candidatos (`count = n ()`) e calculando a média geral das notas  (`dist = mean (distance, na.rm = TRUE) `) e atraso de chegada (`media = mean(MEDIA, na.rm = TRUE)`). Em seguida, o ggplot2 para exibir um boxplot para cada grupo.

```{r, warning = FALSE, message = FALSE, fig.width = 7}
grupo <-group_by(enem_df, TP_ESCOLA)
summarise(grupo,
  count = n(),
  media = mean(MEDIA, na.rm = TRUE)
  )


ggplot(data = enem_df, aes(x=as.character(TP_ESCOLA), y=MEDIA , fill = as.character(TP_ESCOLA))) +
  geom_boxplot() + 
  labs(title= "Desempenho por Tipo de Escola", x="Tipo de Escola", y = "Desempenho", fill = "Tipo") 
  

```


O `summarize ()` faz uso de __aggregate functions__, as quais de um conjunto de valores retorna um único valor. O Base R disponibiliza funções desse tipo, por exêmplo: `min ()`, `max ()`, `mean ()`, `sum ()`, `sd ()`, `median ()`, e ` IQR () `. dplyr fornece outras como:

* `n ()`: o número de observações no grupo atual

* `n_distinct (x)`: o número de valores únicos em `x`.

* `primeiro (x)`, `last (x)` e `nth (x, n)` -  que atuam de maneira similar a `x [1]`, `x [length(x)]`, e `x [n]`,póredá a você mais controle sobre o resultado se hover valor faltante.
